臺灣嘉義地方法院民事判決
110年度嘉簡字第185號
原      告  洪修富  
被      告  陳圳桐  
訴訟代理人  楊漢東律師
複  代理人  林威廷  
上列當事人間請求返還土地等事件，本院於民國110年12月14日
言詞辯論終結，判決如下：
    主      文
被告應將坐落嘉義市○○段000地號土地上如附圖所示代號B部分面
積1平方公尺之地上物（包括屋簷、冷氣室外機2台（含支架）、
鐵窗、遮雨棚、地上水管等地上物）拆除，並將上開土地返還原
告。
訴訟費用由被告負擔。
本判決得假執行。但被告如以新臺幣18,700元為原告供擔保後，
得免為假執行。
    事實及理由
一、原告主張：
　㈠原告為嘉義市○○段000地號土地（下稱系爭土地）之所有權人
    ，被告為鄰地637-3地號土地及其上門牌號碼為嘉義市○區○○
    ○街00巷0號房屋（下稱系爭房屋）之所有權人，本應各自就
    所有之土地使用收益。詎被告卻擅自於其所有之保仁一街52
    巷7號房屋外設置排水管線，另於牆面外推後增建雨遮、屋
    簷、冷氣室外機等地上物，占用原告所有之系爭土地。兩造
    為此先後向嘉義市地政事務所申請鑑界，兩次鑑界結果均顯
    示被告所設置之前揭地上物已越界占用系爭土地。原告為此
    數度親自拜訪被告，希望被告自行拆除前揭地上物，被告起
    初表示同意，嗣後卻置之不理，並揚言已經準備好上法院處
    理等語，顯無自行拆除之意，原告別無他法，只好提起本件
    訴訟。
　㈡原告為系爭土地之所有權人，被告無權占用系爭土地，於原
    告土地之上設置排水管線，使原告對土地之使用及管理受有
    限制，被告另於房屋外牆上設置雨遮、屋簷及冷氣室外機等
    設施超出土地邊界，致使雨水直注於系爭土地上，更妨害原
    告所有權之行使。經原告多次請求拆除，均置若罔聞，實已
    嚴重妨害原告對系爭土地使用收益之權利，原告依民法第76
    7條第1項前段之規定，請求被告將系爭土地上之地上物拆除
    ，並將系爭土地騰空返還予原告，自屬有據等語。
　㈢並聲明：如主文第1項所示。
二、被告則以：
  ㈠被告否認現有之房屋的排水管、雨遮、屋簷、冷氣室外機有
    占用到原告所有之系爭土地之事實。被告之房屋是民國86年
    自建商購買取得，購買後即依現況使用至今，當時與被告房
    地相鄰之原告土地上還有磚造房屋存在，且兩造相鄰土地之
    界址原本即有訂1根鐵條作為界樁，此項事實有原告拆除舊
    屋前，原告之伯父手拿皮尺在丈量鐵條與被告房屋外牆距離
    之照片為證（詳如被證一）。照片上之鐵條是被告購買房屋
    前就由原告伯父自己釘在土地上當作相鄰2筆土地之界樁使
    用，後來原告父親之土地因債務糾紛而由法院拍賣，原告再
    用自己名義向法院標購取得系爭土地所有權，法院執行拍賣
    原告父親土地時，也有到土地現場測量，但並沒有認定被告
    有占用原告土地之事實。故後來地政機關鑑界又出現不同結
    果，應有錯誤。退一步而言，若被告現有房屋雨遮、水管等
    設施有占用原告土地，依地政機關鑑界所標示之界址點所示
    ，界址剛好在水管上面，占用之土地僅有不到1根水管寬度
    之距離，被告並非故意越界而無權占有原告土地，且該處土
    地是兩造相鄰土地長期排水之空間，原告雖將面臨巷道之舊
    屋拆掉而成為空地，但原告所有位在內側的另1棟住家房屋
    的日常生活洗滌之廢水也是經由兩造相鄰土地之空間往外側
    之巷道水溝排放，兩造不同之排放方式是被告有施設水管排
    放，而原告屋前洗衣機、水龍頭之廢水則直接由地面漫流排
    出。既然被告不是故意無權占用原告土地，且被告只有占用
    不到1根排水管大小之空間，對原告使用土地影響不大，且
    該處土地又為兩造排放家庭汙水所需要，被告也可以將自己
    所有之相鄰剩餘空地由兩造共同作為水溝或埋設水管作為兩
    造排水之用，原告若強行要求被告拆除水管，應有權利濫用
    ，依民法第796條之1規定之法理，原告本件請求，應無理由
    。
　㈡依本件地政所之複丈結果，被告設於地面之排水管占用原告
    土地不到1平方公尺，此項結果應係嘉義市政府108年5月1日
    公告「嘉義市都市計畫樁位清理、補建及TWD97坐標系統轉
    換-後湖地區」造成。嘉義市政府上揭公告內容，將原告都
    市計畫樁位坐標成果公告廢除，改適用新的都市計畫樁位坐
    標。因變更都市計畫樁位坐標，造成後湖地區（即本件土地
    所在地區）相鄰土地現場之界址、界線都位移。原告之土地
    是原告父親先前被法拍時，以原告名義向法院標購取得。法
    院拍賣時，有到土地現場鑑界測量，地政機關當時認定兩造
    土地之界址在被證一照片紅磚牆邊的鐵條處，彼時原告叔叔
    十拿皮尺丈量，鐵條距水管還有10幾公分距離，水管並未占
    用相臨之原告土地，當時反而認定拍賣前之相鄰原告土地上
    紅磚屋有跨占被告之土地。故被告並非故意越界占用原告土
    地。相鄰土地所有人依民法第779條第1項規定應有容忍鄰地
    所有人排泄家用水通過自己土地之義務。被告在系爭地面上
    設置之水管是為了排泄家用水之需要所設，若被告不用水管
    排泄家用水，被告之家用水一定會浸漫在原告大片土地上，
    反而更不利於原告利用土地，且對環境衛生不利。故原告僅
    為取回不到1平方公尺之強行要求被告將排泄家用水之水管
    移除，應有權利濫用，請駁回原告之訴。
　㈢本件原告提起訴訟前，兩造曾於108年4月16日複丈鑑界，並
    由地政事務所釘上地界釘，當時地界釘是釘在原告所設之鐵
    皮外牆靠原告土地一側，但原告於鈞院110年4月21日第一次
    到土地現場勘測前，原告即移動過地界釘，將地界釘移到鐵
    皮牆內靠被告屋牆一側。被告於110年5月7日會同里長及友
    人在現場丈量地界釘之相關位置距離，並有錄下光碟內容為
    證，當時被第一次移動過的地界釘距離被告外露的水管彎處
    為185公分，距離被告牆壁12公分。但鈞院110年9月30日第
    二次到土地勘測前，原告在110年8月29日即又第二次移動地
    界釘，並拆除鐵皮牆。經被告現在丈量地界釘與水管彎處之
    距離為170.9公分，地界釘與被告牆壁之距離為10.2公分。1
    10年11月4日地政事務所人員又到兩造土地現場再次複丈測
    量，但測量人員向被告表示，因為原告鑑界之地界釘已遭遷
    移變動，所以他們只能大概測量，已無法精準確定兩造之土
    地界線等語。
　㈣並聲明：⒈原告之訴駁回。⒉如受不利益判決，請准予擔保免
    為假執行。
三、得心證之理由：
　㈠原告主張系爭土地為原告所有，相鄰之同段637-3地號土地及
    其上之同段1452建號建物即系爭房屋為被告所有，系爭房屋
    之屋簷、冷氣室外機2台（含支架）、鐵窗、遮雨棚、地上
    水管等地上物，為被告所有，而該等地上物，占用系爭土地
    如附圖所示代號B部分面積共計1平方公尺等情，有土地及建
    物登記謄本在卷可參，並經本院會同嘉義市地政事務所地政
    人員至現場勘驗測量屬實，有勘驗筆錄、嘉義市地政事務所
    110年11月10日嘉地二字第1105400416號函附如附圖之土地
    複丈成果圖在卷可稽，是此部分事實，自堪信為真實。被告
    雖抗辯因原告鑑界之地界釘已遭遷移變動，已無法精準確定
    兩造之土地界線等語，惟查，嘉義市地政事務所110年11月2
    2日嘉地二字第1100002232號函覆本院略以：查地籍測量實
    施規則第220條規定「辦理土地複丈作業時，應先進行圖根
    點或可靠界址點檢測，並測量申請土地之全部經界及毗鄰土
    地之界址，必要時應擴大其施測範圍。」施測後將測量成果
    和所調製的複丈圖間平移與旋轉，套合現況與地籍圖。透過
    最適當之套合結果，進行土地複丈測量工作，且藉由相關規
    定，一一檢測丈成果，合先敘明。系爭土地於110年9月30日
    依法院指示測定點位，係由原告與被告雙方同意測定之點位
    ，並由法院指示將系爭土地東側地籍線平移至測定點位再確
    認南北側界線繪製本次法院囑測測量之最大投影面積，指示
    測定點位經測量後需經由上開程序辦理，始能繪製出土地複
    丈成果圖，與土地辦理界址鑑定尚屬不同，故該界釘遷移非
    本次返還土地事件測量範圍，且未有影響110年9月30日函送
    貴庭土地複丈成果圖正確性之情事等語，是被告前揭抗辯，
    尚屬無據。
　㈡按所有人對於無權占有者，得請求返還之；對於妨害其所有
    權者，得請求除去之；又各共有人對於第三人，得就共有物
    之全部，為本於所有權之請求。但回復共有物之請求，僅得
    為共有人全體之利益為之，民法第767條第1項、第821條分
    別定有明文。而以無權占有為原因，請求返還土地者，占有
    人對土地所有權存在之事實無爭執，而僅以非無權占有為抗
    辯者，土地所有權人對其土地被無權占有之事實無舉證責任
    ，占有人自應就其取得占有係有正當權源之事實證明之（最
    高法院97年度台上字第1101號、85年度台上字笫1120號判決
    意旨參照）。經查，被告並未就如附圖代號B部分之屋簷、
    冷氣室外機2台（含支架）、鐵窗、遮雨棚、地上水管等地
    上物具有占用權源一節舉證以實其說，自應認係無權占用系
    爭土地，原告請求被告拆除上開地上物並返還土地，自屬有
    據。
　㈢按權利之行使，不得違反公共利益，或以損害他人為主要目
    的；行使權利，履行義務，應依誠實及信用方法，民法第14
    8條定有明文。當事人行使權利，雖足使他人喪失利益，而
    茍非以損害他人為主要目的，即不在該條所定範圍之內（最
    高法院45年度台上字第105號民事判決參照）。經查，系爭
    土地為原告所有，遭被告占用，已妨害其權利之行使，是原
    告訴請被告拆除越界地上物返還土地，乃其權利之正當行使
    ，縱有影響被告現實使用房屋之情事，此為無權占用他人土
    地所應面對之當然結果，難謂原告之請求係權利濫用，被告
    抗辯原告之請求係權利濫用，難認可採。
　㈣綜上所述，原告依民法第767條第1項規定，請求被告應將坐
    落系爭土地上如附圖所示代號B部分面積1平方公尺之地上物
    （包括屋簷、冷氣室外機2台（含支架）、鐵窗、遮雨棚、
    地上水管等地上物）拆除，並將上開土地返還原告，為有理
    由，應予准許。
四、本件事證已臻明確，兩造其餘攻擊防禦方法，核與判決結果
    不生影響，爰不逐一論述。
五、本件係就民事訴訟法第427條訴訟適用簡易程序所為被告敗
    訴之判決，依同法第389條第1項第3款規定，應依職權宣告
    假執行。又被告陳明願供擔保免為假執行，經核並無不合，
    爰酌定相當擔保金額宣告之。 
六、訴訟費用負擔之依據：民事訴訟法第78條。
中　　華　　民　　國　　111 　年　　1 　　月　　4 　　日
                  臺灣嘉義地方法院嘉義簡易庭
                                  法　官　孫偲綺
以上正本係照原本作成。
如對本判決上訴，須於判決送達後20日內向本庭（嘉義市文化路
308之1號）提出上訴狀（均須按他造當事人之人數附繕本）。如
委任律師提起上訴者，應一併繳納上訴審裁判費。
中　　華　　民　　國　　111 　年　　1 　　月　　4 　　日
                                  書記官  李珈慧